【裁判字號】    97,保險,91
【裁判日期】    980819
【裁判案由】    給付保險金
【裁判全文】
臺灣臺北地方法院民事判決              97年度保險字第91號
原      告  甲○○
訴訟代理人  謝幸伶律師
訴訟代理人  林三加律師
訴訟代理人  周漢威律師
被      告  台銀人壽保險股份有限公司（原名中央信託局股份
            有限公司人壽保險處）
法定代理人  丁○○
訴訟代理人  丙○○
訴訟代理人  乙○○
上列當事人間請求給付保險金事件，本院於民國98年8 月3 日言
詞辯論終結，判決如下：
    主  文
原告之訴及假執行之聲請均駁回。
訴訟費用由原告負擔。
    事實及理由
壹、程序方面：
    按訴狀送達後，原告不得將原訴變更或追加他訴，但擴張或
    減縮應受判決事項之聲明者，不在此限，民事訴訟法第255
    條第1 項第3 款定有明文。經查，本件原告起訴時，訴之聲
    明原請求被告應給付新臺幣（下同）200 萬元，嗣於訴狀送
    達後，另於本院民國98年2 月25日以書狀擴張訴之聲明，所
    為應受判決事項聲明：被告應給付原告200 萬元，及自96年
    7 月6 日起至清償日止，按年息10％計算之利息。經核原告
    所為訴之變更、追加，合於前揭法條規定，並為被告所不爭
    執，應予准許，合先敘明。
貳、實體方面：
一、原告主張：
    (一)被保險人林爍堆於81年間投保被告台銀人壽保險股份有限
      公司（原名中央信託局股份有限公司人壽加盟處）之萬福
      還本終身壽險（下稱系爭保險契約），保額為30萬元，附
      加「意外傷害死亡及殘廢給付附約」保額為200 萬元，並
      以原告為受益人。嗣因被保險人林爍堆於96年4月15日上
      午6時10分許出海，原訂該日下午3時即應返家，但被保險
      人林爍堆遲至下午5時仍未返家，亦無音訊，經家屬通報
      海巡單位搜尋，始於該日下午10時8分許發現被保險人林
      爍堆右額挫傷、右耳後挫傷、右肩擦傷、右胸挫傷，共有
      四處外傷，並於同日下午10時36分至臺南市立醫院進行急
      診，且臺南市立醫院於96年4月16日為電腦斷層掃描後，
      於報告上方發現被保險人林爍堆左側丘腦出血，併腦室出
      血並阻塞性水腦之症狀；經家屬要求，復再轉診至國立成
      功大學醫學院附設醫院（下稱成大醫院」進行救治，惟仍
      因呼吸衰竭於96年4月22日死亡，故被保險人林爍堆於出
      海時，已因不明原因發生意外致堆意識不清，更造成身體
      多處受有擦、挫傷，實確屬發生意外事故。未料，被告於
      原告向其請領保險理賠時，竟遭被告以死亡證明書內所載
      死亡種類勾選為「病死或自然死」及係因腦內出血為由，
      而拒絕給付原告保險金。
    (二)依財政部台財保第852370068 號函令修正傷害保險示範條
      款之意旨，業已將意外事故須為傷殘或死之「直接且單獨
      原因」排除，而改採「主力近因原則」判定意外與死亡間
      是否存有因果關係，故就系爭保險契約附約中關於「意外
      」之認定應採相當因果關係論，被保險人所遭受之意外事
      故若與其所生死亡結果間存有因果關係，保險人即負有給
      付保險之責。復依國立臺灣大學醫學院附設醫院（下稱臺
      大醫院）辦理司法機關委託鑑定案件意見表所載內容，被
      保險人林爍堆死亡主因係頭部外傷及反覆發燒所吳現之敗
      血症狀，非腦部出血；況臺大醫院之鑑定意見除無法認定
      被保險人林爍堆腦中風之結果與外傷間絕無因果關係外，
      亦無排除被保險人林爍堆係先受傷後，再發生顱內深層出
      血，進而導致腦中風之可能。因此，被告既無法排除被保
      險人林爍堆乃係外傷後方導致腦中風之可能，且被保險人
      林爍堆外傷係因意外所致，已可認定。被告自應就被保險
      人林爍堆意外死亡之結果，依約給付保險金。
    (三)縱認被保險人林爍堆係死於腦中風亦或敗血症尚屬有疑，
      則依臺大醫院鑑定意見之結論，惟因被告無法舉證說明「
      被保險人林爍堆之死亡與外傷並無因果關係」，且亦無法
      舉證「被保險人林爍堆腦出血之結果乃係源於高血壓之單
      一因素」；又被保險人林爍堆確實於海上發生意外之事實
      已可確認，則其死亡結果之產生，均確係因遭受到意外後
      經送醫不治所致，被告自應依約給付保險金。
    (四)為此，原告爰依系爭保險契約之法律關係，並依保險法第
      34條規定，請求被告給付保險金及法定遲延利息等語。並
      聲明：
      1.被告應給付原告200 萬元，及自96年7 月6 日起至清償
        日止，按年息10％計算之利息。
      2.願供擔保，以代釋明，請准宣告假執行。
二、被告則以：被保險人林爍堆係於96年4 月15日在外海被海巡
    人員發現單獨側臥蜷曲在船上，意識不清，經送至臺南市立
    醫院接受電腦斷層檢查顯示「左側大腦（丘腦）及腦室出血
    併腦室水腫」，之後轉至成大醫院治療，並於96年4 月22日
    因「左側丘腦出血併腦室出血及急性水腦」死亡，保險受益
    人即原告雖於96年5 月7 日向被告提出申請身故保險金給付
    之請求，茲依據成大醫院出具死亡證書之記載，被保險人林
    爍堆死亡種類為「病死或自然死」、死亡原因為「甲、呼吸
    衰竭；乙、（甲之原因）：左側丘腦出血併腦室出血及急性
    水腦」，而系爭保險契約之主契約投保已逾二年且符合保險
    條款規定，被告已於96年5 月29日依約給付身故保險金30萬
    元予原告，至於系爭保險契約「意外傷害死亡及殘廢給付附
    約」之身故保險金，則因成大醫院死亡證明書所載死亡種類
    ，並非「意外死亡」，顯與系爭保險契約之附約條款約定不
    符，被告遂未給付。嗣原告雖於97年2 月14日再次提出申請
    ，惟據成大醫院96年5 月23日出具之病患診療資料摘錄表之
    記載（即被證7 ），顯示被保險人林爍堆係因左側大腦（丘
    腦）及腦室出血，昏迷就醫不治死亡；復依出院病歷摘要之
    記載，被保險人林爍堆早有高血壓及陳舊性中風之病史；且
    前揭死亡證明書業已記載死亡種類為「病死及自然死」。又
    被告再經徵詢專業核保醫師意見表示略以：「左側丘腦出血
    併腦室出血及急性水腦非意外引起（非外傷），患者過去有
    中風過（疾病），且患有高血壓病史，現在是第二次中風（
    疾病），若是意外，其血塊在表層（在硬膜或蜘蛛網膜上）
    ，而視丘與腦室在深部，結論，本案應該是高血壓引發（深
    部）腦出血，非外傷所能引起。」。承上，被保險人林爍堆
    之死亡顯係因內因性顱內（丘腦）出血所致，與意外傷害無
    關，自係不符「意外傷害死亡及殘廢給付附約」之保險給付
    範圍，被告因而仍予否准給付，尚無違誤。
三、兩造不爭執之事實：
    (一)被保險人林爍堆於81年間投保被告台銀人壽保險股份有限
      公司（原名中央信託局股份有限公司人壽加盟處）之萬福
      還本終身壽險（下稱系爭保險契約），保額為30萬元，附
      加「意外傷害死亡及殘廢給付附約」保額為200 萬元，並
      以原告為受益人。
    (二)被保險人林爍堆於96年4月15日上午6時10分許出海，原訂
      該日下午3時即應返家，但被保險人林爍堆遲至下午5時仍
      未返家，亦無音訊，經家屬通報海巡單位搜尋，始於該日
      下午10時8分許發現被保險人林爍堆右額挫傷、右耳後挫
      傷、右肩擦傷、右胸挫傷，共有四處外傷，並於同日下午
      10時36分至臺南市立醫院進行急診，且臺南市立醫院於96
      年4月16日為電腦斷層掃描後，於報告上方發現被保險人
      林爍堆左側丘腦出血，併腦室出血並阻塞性水腦之症狀；
      經家屬要求，復再轉診至國立成功大學醫學院附設醫院（
      下稱成大醫院」進行救治，惟仍因呼吸衰竭於96年4月22
      日死亡。
四、兩造爭執要點：
    原告主張被保險人係意外死亡，惟被告主張被保險人係腦中
    風後才發生受傷之情況，不應給付保險金，究何人主張有理
    ？
五、得心證之理由：
    (一)按「查保險法第131條規定：傷害保險人於被保險人遭受
      意外傷害及其所致殘廢或死亡時，負給付保險金額之責；
      前項意外傷害，指非由疾病引起之外來突發事故所致者。
      系爭保險契約第五條保險範圍亦約定：被保險人於本契約
      有效期間內，因遭受意外傷害事故，致其身體蒙受傷害而
      致殘廢或死亡時，依照本契約的約定，給付保險金；前項
      所稱意外傷害事故，指非由疾病引起之外來突發事故（見
      台灣台北地方法院96年度保險字第44號卷30頁）。余致禎
      係於工作中因心冠狀動脈嚴重堵塞疾病發作失能致跌倒，
      造成頸椎骨折、頸椎損傷，傷及脊髓神經第四、五節呼吸
      肌控制中樞，導致呼吸性休克及中樞神經性休克而死亡，
      為原審認定之事實。果爾，余致禎既係因心冠狀動脈嚴重
      堵塞疾病發作失能致跌倒，造成頸椎骨折、頸椎損傷，傷
      及脊髓神經第四、五節呼吸肌控制中樞，導致呼吸性休克
      及中樞神經性休克而死亡，則能否謂其死亡係非由疾病引
      起之外來突發事故所致，而為系爭保險契約保險之範圍，
      即不無研求之餘地。原審遽以前揭理由為上訴人敗訴之判
      決，尚有未合。上訴論旨，指摘原判決違背法令，求予廢
      棄，非無理由」，最高法院98年台上字第1170號判決意旨
      可資參照。
    (二)次按當事人主張有利於己之事實者，就其事實有舉證之責
      任，民事訴訟法第277條定有明文。再按民事訴訟如係由
      原告主張權利者，應先由原告負舉證之責，若原告先不能
      舉證，以證實自己主張之事實為真實，則被告就其抗辯事
      實即令不能舉證，或其所舉證據尚有疵累，亦應駁回原告
      之請求。（最高法院著有17年上字第917號判例可資參照
      ）。本件原告主張被保險人係意外傷害事故身亡，自應對
      被保險人係意外傷害事故之發生而致死亡負舉證責任。
    (三)依系爭「意外傷害死亡及殘廢給付附約」條款第7條約定
      「被保險人於本契約有效期間內，因遭受意外傷害事故，
      致其身體蒙受傷害而致重大燒燙傷、殘廢或死亡時，依照
      本附約的約定，給付保險金。前項所稱意外傷害事故，指
      非由疾病引起之外來突發事故」（本院卷(一)64頁），亦即
      該傷害事故之發生必須「非由疾病引起」之外來突發事故
      ，致被保險人身體蒙受傷害而死亡時，被告始有給付保險
      金之義務。
    (四)然據原告提出之死亡證明書記載「(十一)死亡原因：1.直接引
      起死亡之疾病或傷害：甲、呼吸衰竭。先行原因：（若有
      引起上述死因之疾病或傷害）乙：（甲之原因）左側丘腦
      出血併腦室出血及急性水腦」，有該死亡證明書在卷可證
      （本院卷(一)7頁），足徵被保險人死亡之原因係「左側丘
      腦出血併腦室出血及急性水腦所致之呼吸衰竭」而死亡，
      但該死亡之原因，客觀上尚非意外所致，此觀國立成功大
      學醫學院附設醫院病患診療資料摘錄表記載「1.林爍堆送
      至成大醫院急診室時，有左側丘腦出血併腦室出血，臉部
      有輕微皮膚擦傷。2.依醫學知識及一般常理判斷，林爍堆
      發生腦中風導致意識昏迷再造成臉部之外傷，是很合理的
      推斷。3.若假設林爍堆因外力受傷後，導致腦出血，其中
      甚多特徵跡象與醫學知識違背，無法合理解釋。若勉強作
      此解釋，很容易被質疑造假」，此有國立成功大學醫學院
      附設醫院98年1月15日成附醫神經字第0980000425號函在
      卷可憑（本院卷(一)第103頁），足資證明該死亡診斷書所
      能證明者，係被保險人林爍堆因腦中風之疾病死亡，尚非
      意外事故而死亡。
    (五)原告雖再引用國立臺灣大學對本案之鑑定報告作為主張本
      案係意外死亡之依據。惟查：
      1.國立臺灣大學之鑑定報告謂：
        (1)案情摘要：
          林爍堆先生（以下簡稱林先生）本身有高血壓及陳舊
          性腦中風病史，長期於台南市立醫院神經內科門診拿
          取降血壓藥物及抗血小板藥物（防止血栓形成）。於
          96年4月15日出海捕魚，因延遲返回漁港被海巡人員
          發現意識不清、側臥蜷曲在船上，被送至台南醫院，
          頭部電腦斷層顯示左側視丘（即所謂腦部深層）腦出
          血併腦室內出血與急性水腦症，在家屬要求下轉成大
          醫院，昏迷指數當時為8分（E2M4V2），該院神經外
          科醫師會診時建議手術治療（應為腦室外引流），但
          家屬拒絕，並簽署拒絕急救同意書，住院至病房治療
          ，曾被發現右耳後頭皮蜂窩組織炎，雖經抗生素治療
          後傷口好轉，但仍反覆發燒並呈敗血症現象，最後96
          年4月22日不治死亡。
        (2)鑑定意見：
          腦部因外力（如外力對頭部之撞擊、強力的震動等
            ）導致的出血，可以出現在腦部之任何部位，但以
            出現於表層腦組織較常見；腦部深層出血較多為自
            發性出血（如高血壓、因緊張導致之出血、失溫等
            ）。
          依身體上所受之外傷狀況，無法認定林先生發生腦
            中風與前述外力絕無因果關係。
          依相關資料，因其外傷並非嚴重，一般較少導致腦
            部深層出血，但以林先生長期服用抗血小板藥物、
            凝血功能異常的情形而言，受傷後再腦部出血之機
            會亦存在。因此，在醫學上無法確定「必然」為何
            種狀況，但以「先發生腦中風，進而導致意識昏迷
            ，再造成臉部及身體之外傷」機會較高。
          依病歷資料，林先生發生腦中風後至電腦斷層時間
            ，約莫6至8小時左右。依其電腦斷層檢查結果，或
            許意識不易清醒，但亦不至於導致死亡，審酌其於
            成大醫院住院過程，其整體狀況逐漸惡化，而非驟
            變，且應為敗血症所致，因此，即使第一時間送醫
            急救，對提高存活機率之助益不大。
          有國立臺灣大學醫學院附設醫院98年6月29日校附醫
          秘字第0980902575號函在卷可證。
      2.依照民事證據法則，一般民事心證的程度，祇須達到證
        據優勢（Preponderance of evidence），不須達到明
        晰可信（clear and convincing proof），更不須達到
        無合理可疑（beyond a reasonable doubt）的程度。
        所以證據優勢的衡量，有時相差不多，介於兩可之間，
        不似明晰可信的心證有偏重之感，更不似無合理可疑的
        心證有傾向極端的強烈程度，因此衡量證據優勢，很容
        易在兩可之間徘徊，幾乎成為平衡狀態時，應如何整理
        一般民事事件的爭點？在英美一般民事事件，依證據優
        勢，為心證衡量是否相信爭點事實，無論為一人審判或
        多人審判，首先應決定該爭點應負擔心證責任的當事人
        為原告或被告，如果應由原告負擔證責，亦即原告應使
        審理事實者，相信原告有證據優勢，原告才可以勝訴；
        如果審理事實者的心證在兩可難決之間，即原告的證據
        ，未達到證據優勢的程度，應予原告敗訴的判決（參見
        周叔厚，證據法論84年三版，頁199-201）。本件原告
        提出之死亡證明書，尚無法證明被保險人係意外死亡之
        事實；再據台大醫院前開鑑定意見，雖認為「先受傷再
        腦中風」與「先腦中風再受傷」之可能性皆有，但鑑定
        意見以「先腦中風再受傷」之可能性較高，足資證明原
        告未使「先受傷再腦中風」之事實取得證據優勢；換言
        之，該鑑定意見並不認為被保險人先受傷，再導致腦中
        風，再導致敗血症而死亡之機率較高，應認原告未盡其
        舉證責任。
      3.原告雖主張「被保險人出海時，已因不明原因發生意外
        ，導致被保險人意識不清，更致被保險人身體多處受有
        擦、挫傷，於海巡艇發現時，已倒臥在船引擎及鐵架之
        間，故被保險人出海時發生意外事故可確定（見本院卷
        (二)11頁），並以診斷證明書上記載有四處外傷」云云，
        然據台大醫院之鑑定意見並未認為先發生外傷再造成腦
        中風之可能性較高；成大醫院之意見認為不可能係先外
        傷再發生腦中風；該診斷證明書（本院卷(一)22頁背面、
        41 頁正面）係成大醫院所開具，其上尚記載左側丘腦
        出血併腦室出血及急性水腦，並以前開診療資料摘錄表
        認「依醫學知識及一般常理判斷，林爍堆發生腦中風導
        致意識昏迷再造成臉部之外傷，是很合理的推斷。若假
        設林爍堆因外力受傷後，導致腦出血，其中甚多特徵跡
        象與醫學知識違背，無法合理解釋」，並在被保險人死
        亡時之死亡證明書上未載明任何外傷為致死之原因，原
        告斷章取義認為該診斷書與其主張之事實相符，洵非可
        採。
      4.原告雖再主張「依台大醫院之鑑定報告，被保險人之外
        傷與死亡結果有因果關係，被告不得僅以被保險人有高
        血壓病史，即免除理賠責任，仍應就被保險人確為非意
        外死亡負完全之理賠責任，且應以主力近因判斷何者為
        死亡之原因」（本院卷(二)11頁背面）云云。然原告提出
        之死亡證明書記載之死亡原因，尚無法認定係意外死亡
        所致；原告再聲請台大醫院鑑定，該院雖無法排除先發
        生意外的可能性，但認為該可能性較先發生腦中風之機
        會為低，就證據優勢之觀點觀之，原告皆未舉證符合前
        開契約條款「因遭受意外傷害事故，致其身體蒙受傷害
        而致死亡」之要件，亦未舉證意外傷害為死亡的主力近
        因，依前開最高法院判決意旨所示，如係疾病導致死亡
        ，即非系爭保險契約保險之範圍，被告並未僅以被保險
        人有高血壓病史，即認定被保險人死亡係由腦中風所致
        ，尚參酌電腦斷層、病歷資料、成大醫院醫師之意見等
        等予以研判係腦部深層出血，尚非意外傷害致死，原告
        所陳，亦非可取。
      5.原告復主張「依台大醫院鑑定意見所載，被保險人係死
        於敗血症，非腦部出血，依鑑定意見，無法認定腦中風
        與外傷絕無因果關係，亦無法排除被保險人先受傷後，
        再發生腦中風之可能，被告自應給付保險金」（本院卷
        (二)12頁）云云。然查，台大醫院之鑑定報告，既認為先
        發生意外傷害，再造成腦中風之機會為低，亦未說明敗
        血症係意外傷害所導致，被保險人病情惡化之原因，尚
        非外傷惡化引起之敗血症，觀諸台大醫院之案情摘要係
        認「昏迷指數當時為8分（E2M4V2），該院神經外科醫
        師會診時建議手術治療（應為腦室外引流），但家屬拒
        絕，並簽署拒絕急救同意書，住院至病房治療，曾被發
        現右耳後頭皮蜂窩組織炎，雖經抗生素治療後傷口好轉
        ，但仍反覆發燒並呈敗血症現象」，並評估為「整體狀
        況逐漸惡化」，檢視其病歷記載，被保險人之胃管抽出
        物有咖啡渣狀物（見本院卷202頁）、痰液含大量白血
        球、聽診聽到雙邊肺有雜音（見本院卷199頁背面），
        顯示病人肺部受到感染，可能為引發敗血症原因之一，
        該原因亦非來自意外傷害事故所致，其因素多係腦中風
        之症狀導致意識不清，因被保險人意識喪失，逐漸惡化
        而來；再者，敗血症係因病源菌感染生物體後，侵入體
        內血液循環所引起的全身性發炎反應症候群，病人呈現
        體溫過高或過低、心博過速、呼吸急迫及白血球過多或
        過少的狀態其中兩項，腦中風之各項合併症亦包含敗血
        症在內，可見敗血症非意外傷害所致；另查，觀前開案
        情摘要既認被保險人之傷口既因抗生素之治療逐漸好轉
        ，顯非因為外傷之因素引發敗血症，原告之主張，尚非
        可採。
      6.原告主張「縱鈞院認為被保險人死因不明，然被告既未
        舉證被保險人死亡與外力全然無關，自應負給付保險金
        之責任」（本院卷(二)13頁背面）云云。然本院前已敘明
        原告應就意外事故致被保險人死亡之事實負舉證責任，
        茲不贅。縱原告主張被告應負舉證責任為真（假設語氣
        ），被告引用台大醫院鑑定報告認「先發生腦中風，再
        發生受傷」之可能性為高，即足作為反證推翻原告之主
        張，但原告未再提出其他之證據足以認定意外事故發生
        在前，具有較高之發生可能性，亦未再舉證說明何以敗
        血症係外傷所致，其主張被告應給付保險金亦無理由。
    (六)綜上，原告主張被保險人係意外傷害導致死亡尚非可採，
      原告之訴即無理由，應予駁回。
六、兩造其餘之攻擊或防禦方法及提出之證據，經本院斟酌後，
    認為均不足以影響本判決之結果，自無逐一詳予論駁之必要
    ，併此敘明。
七、原告之訴既已駁回，其假執行之聲請亦失所附麗，應併駁回
    之。
八、結論：原告之訴為無理由，應依民事訴訟法第79條，判決如
    主文。
中    華    民    國    98    年    8    月    19    日
                  民事第四庭    法  官  趙子榮
以上正本係照原本作成
如對本判決上訴，須於判決送達後20日內向本院提出上訴狀
中    華    民    國    98    年    8    月    19    日
                                書記官  謝榕芝


司法院資訊處製作；財團法人民間司法改革基金會備份。
